臺灣高雄地方法院刑事判決　　　　　　　 94年度易字第760號
公　訴　人　臺灣高雄地方法院檢察署檢察官
被　　　告　丙○○　男　28歲.
上列被告因違反妨害兵役治罪條例案件，經檢察官聲請以簡易判
決處刑（94年度偵緝字第211 號），經本院認不宜依簡易判決處
刑（簡易處刑案號：94年度簡字第973 號），簽准改依通常程序
審理，本院判決如左：
    主  文
丙○○無罪。
    理  由
一、公訴意旨略以：被告丙○○係後備軍人，設址於高雄縣內門
    鄉寶林22號，然其於民國（下同）87年間即遷移住居處所於
    不明地點，且無故不依規定申報現在住所，致使高雄縣後備
    司令部所發指定丙○○應於93年10月6 日上午8 時至屏東縣
    內埔鄉○○路415 號龍泉營區報到之教育召集令無法送達，
    因認被告涉犯妨害兵役治罪條例第10條第第3 項、第1 項第
    3 款後備軍人居住所遷移，無故不依規定申報，致使召集令
    無法送達之罪嫌，應依同條例第6 條第1 項規定科刑等語。
二、按犯罪事實應依證據認定之，無證據不得推定其犯罪事實。
    又不能證明被告犯罪者，應諭知無罪之判決，刑事訴訟法第
    154 條及第301 條第1 項分別定有明文。且認定不利於被告
    之事實，須依積極證據，苟積極證據不足為不利於被告事實
    之認定時，即應為有利於被告之認定，更不必有何有利之證
    據，最高法院30年上字第816 號著有判例可資參照。
三、公訴人認被告涉有上開犯行，無非係以高雄縣後備司令部妨
    害兵役案件移送報告書移送檢附之教育召集令、團管區列管
    後備軍人行方不明遷出未報移送法辦年籍表，及被告自承於
    前揭時地遷移住所未申報致未收受教育召集令等事證為其論
    據，惟查：
  (一)最高法院93年度臺上字第4798號判決意旨稱：「按刑法之故
    意，係指認識犯罪之構成事實，且進而決定為其行為之意思
    ；其中決定為其行為之意思，皆有一定之遠因，即『動機』
    ，通常動機與犯罪之成立無關，或以之為科刑時應予審酌之
    事項，例如刑法第57條第1 項，或以之為減刑之要件，例如
    刑法第273 條，或以之為加重之要件，例如刑法第187 條，
    然於特殊之犯罪，若以之為主觀不法構成要件之構成要素者
    ，如刑法分則中規定以『意圖』為成立要件之罪，法律既明
    定為犯罪構成要件，則動機已成犯罪內容之一部分，不得再
    視為一般之動機，故目的犯（意圖犯）在主觀上除須具備故
    意之構成要件外，尚須具備法定之不法意圖，否則其犯罪即
    無以成立。妨害兵役治罪條例第四條第五款之罪，屬刑法之
    目的犯，須意圖避免預備軍官、預備士官或常備兵、補充兵
    現役之徵集，應受徵集，無故逾入營期限五日為構成要件，
    故行為人有無避免徵集之意圖，既屬行為之違法要素，應予
    查明並於判決內詳予論，方為適法。本件原判決於事實欄
    認定：上訴人於89年8 月間因故負氣離家；即未再與家人聯
    絡，90年2 月16日，上訴人之父即其召集通報人林秀朗收受
    由高雄市政府指定林德宇應於90年3 月6 日報到之常備兵徵
    集令，因上訴人可歸責於自己之因素遲未返家，無故逾入營
    期限五日致未能辦理徵集云云；雖於理由欄說明：『中華民
    國男子，依法皆有服兵役之義務，且年滿18歲時起役，此為
    兵役法所規定，並為一般人所皆知，被告自不得諉為不知，
    且被告亦自承已辦理過身家調查，足見其亦已明知即將徵集
    為常備兵，乃猶離家出走，未與家人聯絡，致逾入營期限五
    日，顯有避免常備兵徵集之意圖』；然上訴人明知依兵役法
    規定，有服兵役之義務，而遲未返家之事實，應屬犯罪之故
    意範疇，何以其有上開之故意，主觀上即有避免常備兵徵集
    之不法意圖？原判決未說明論斷之理由，有理由不備之違法
    」等語。
  (二)前揭判決對於妨害兵役治罪條例第4 條第5 款所規定之目的
    犯之犯罪「故意」與「意圖」間之區別，有所說明，就同條
    例第10條第1 項第3 款、第3 項之適用，亦同具有參考之價
    值。而由此判決論理可知，「居住處所遷移，無故不依規定
    申報」與「意圖避免召集處理」非屬同一層次之問題，不得
    謂行為人有「居住處所遷移，無故不依規定申報」之行為及
    故意，就當然得認定其有避免召集處理之不法意圖，否則，
    即有回復修正前妨害兵役治罪條例第十一條第三項所規定由
    法律擬制犯罪「意圖」之嫌，此殊非修法之本意。且後備軍
    人其戶籍遷徙或住址變更時，固應依後備軍人管理規則第7
    條第2 款、第15條等規定，向主管單位申報異動登記，然一
    般國民對於此項行政法規，或因智識程度不佳不知應為申報
    ，或因工作異動、家庭變故、生性愚鈍一時疏未申報，或因
    債務糾紛、通緝逃亡難以期待其等申報者，所在多有，如僅
    因其等有客觀上遷移未依規定申報之事實，即擬制論以有逃
    避兵役之「意圖」，顯然過苛，且掏空主觀構成要件之認定
    ，而違反罪刑法定主義之最基本精神（主觀構成要件之成立
    ，乃應依事實論據，而非以擬制之方式），而有不公。例如
    ：通緝犯依其本質，必定會遷移不明，如何強求其必能向主
    管機關申報住居所，其若因此未收受召集令，焉能強論其主
    觀上有逃避兵役之意圖？又有因住籍地房屋遭法院拍賣，居
    無定所，致其戶籍因戶籍地房屋之新所有權人申請，而遭強
    制遷設籍於戶籍機關者，亦如何強論其主觀上有逃避兵役之
    意圖？如何認其等具有違反社會期待可能性之可歸責性？是
    若欲論處被告妨害兵役治罪條例第10條第3 項、第1 項之罪
    名，仍應就其主觀上是否有「逃避兵役之意圖」而為調查。
四、經查：本件被告雖設籍於高雄縣內門鄉寶林22號，然自小父
    母離異，家庭環境不佳，其於國中畢業後即出外謀生，四處
    為家，工作地點曾遍及基隆、台中等地，又其離家後不久，
    父親即去世，被告自此即未再返回家鄉，亦未與故鄉親友聯
    繫，縱其間祖父去世，親友亦無從通知，縱其間被告因另案
    入監執行，家鄉親友亦不知前往看望等情，除據被告陳述部
    分事實在卷可參外，亦據證人即被告伯父乙○○到庭證述明
    確，且由本件教育召集令無從送達被告乙情，亦可推知證人
    所述屬實。故被告遷移住所，未為申報之原因，乃係因智識
    程度不佳，家庭環境變異緣故，尚難認其主觀上係出於逃避
    兵役之意圖。此外，公訴人尚無法舉證證明被告具有逃避兵
    役之意圖，本院復查無其他積極證據證明被告犯罪，揆諸前
    開說明，自應諭知無罪之判決。
據上論斷，應依刑事訴訟法第452 條、第301 條第1 項，判決如
主文。
本案經檢察官甲○○到庭執行職務。
中　　華　　民　　國　　94　　年　　6 　　月　　13　　日
                  刑事第七庭  審判長法　官  孫啟強
                                    法　官  卓立婷
                                    法　官  蔡川富
以上正本證明與原本無異。
如不服本判決，應於收受送達後10日內向本院提出上訴書狀。
中　　華　　民　　國　　94　　年　　6 　　月　　13　　日
　　                                書記官  邱秋珍
